最高法院民事判決　　　　　　九十六年度台上字第二五七七號
上　訴　人　己○○○
　　　　　　乙 ○ ○
　　　　　　丙 ○ ○
　　　　　　戊 ○ ○
　　　　　　丁 ○ ○
　　　　　　甲 ○ ○
共　　　同
訴訟代理人　陳 聰 能律師
被　上訴人　合作金庫商業銀行股份有限公司
法定代理人　庚 ○ ○
訴訟代理人　洪 松 林律師
上列當事人間請求確認債權不存在事件，上訴人對於中華民國九
十六年六月二十日台灣高等法院台中分院第二審更審判決（九十
五年度上更(一)字第五四號），提起上訴，本院判決如下：
    主  文
上訴駁回。
第三審訴訟費用由上訴人負擔。
    理  由
本件上訴人主張：訴外人宋美惠為台中縣神岡鄉農會（下稱神岡
農會，已由被上訴人自民國九十一年七月二十七日起承受其信用
部之全部營業及資產負債）之職員，利用其在該農會信用部辦理
放款業務之機會，於八十七年六月間，向上訴人己○○○、乙○
○、丙○○、戊○○、丁○○（下稱己○○○等五人）之被繼承
人鄧德燿（已於九十年十月十六日死亡）詐稱，鄧德燿前向神岡
農會借款屆期未償，為辦理換單（借據）手續需用，使鄧德燿依
其指示於空白之借款申請書、借據上簽名蓋章及於空白之開立帳
戶申請書上簽名。宋美惠即於八十八年八月間，在該空白之借款
申請書及借據上偽填金額新台幣（下同）一百二十萬元，持向神
岡農會申請同額貸款提領花用。又宋美惠於八十八年一月間，藉
為上訴人甲○○辦理向神岡農會抵押貸款一百萬元之際，以農會
內部作業存檔需要為詞，騙使甲○○於數份空白借款申請書及借
據上簽名蓋章，並於八十八年二月五日擅自於空白之借款申請書
及借據上偽填借款金額三百五十萬元，以甲○○名義持向該農會
借款後亦自行花用。鄧德燿、甲○○（下鄧德燿等二人）本無向
神岡農會申請貸款之意思，與神岡農會間就上開一百二十萬元、
三百五十萬元之借貸（以下稱系爭借款）意思表示顯未達一致，
自屬未成立。縱認鄧德燿等二人應分別就系爭借款債務負責，然
宋美惠係受僱於神岡農會，於執行職務之際施用詐術，騙使鄧德
燿等二人在上開空白文件上簽名蓋章，致鄧德燿等二人各受有系
爭借款額之損害，依民法第一百八十八條規定，神岡農會應負連
帶損害賠償責任，鄧德燿等二人自得以對神岡農會之損害賠償債
權，與系爭借款債務抵銷，經抵銷結果，系爭借款債務已全部歸
於消滅等情。爰求為確認被上訴人對己○○○等五人及甲○○分
別就系爭一百二十萬元、三百五十萬元借款債權不存在之判決。
被上訴人則以：鄧德燿等二人既均於系爭借款申請書上「申請人
」及借據上「借款人」欄內簽名蓋章，即屬對伊為借款之要約，
伊就此等貸款申請予以審核後決定貸與款項，為承諾借貸之意思
表示，雙方間並無意思表示不一致之情形，且伊亦已依約將系爭
借款分別撥入借據上所指定之鄧德燿等二人帳戶內，系爭借款已
交付完畢，雙方間確有消費借貸關係存在，至其等內心之意思，
非伊所能知悉；且該等貸款究係由宋美惠，抑或由鄧德燿等二人
領取使用，亦非所問；上訴人請求確認系爭借款債權不存在，為
無理由。況宋美惠自八十五年四、五月起即調任放款徵信、估價
工作，並非擔任放款業務，放款非其業務範圍，宋美惠縱有向鄧
德燿等二人為詐欺行為，亦僅係宋美惠個人之犯罪行為，且宋美
惠係受鄧德燿等二人委任而申辦系爭借款，並非基於為伊受僱人
之地位而為執行職務，伊自無庸負僱用人連帶損害賠償責任，上
訴人自無主張抵銷之餘地等語，資為抗辯。
原審斟酌全辯論意旨及調查證據之結果，以：查上訴人並不否認
鄧德燿於八十五年六月十三日向被上訴人借貸一百萬元之事實，
足見鄧德燿於簽署系爭借款申請書及借據時，已有向金融機關借
貸之經驗，則其對借貸文件之簽署應已具備基本之注意知識。又
鄧德燿所借上開之一百萬元，雖尚有六十萬元未償還，需辦理換
單手續；而甲○○因要辦理一百萬元貸款，二人固需在借款申請
書及借據上簽名蓋章，始能完成上開換單及借貸事宜，惟鄧德燿
欲換單者僅上開借款一筆，甲○○至多亦僅其於八十八年二月三
日及同年六月七日所欲貸款之一百萬元及一百五十萬元二筆借款
而已，惟依被上訴人所提「鄧德燿、甲○○歷次借款、還款明細
表」（下稱系爭明細表）所列借款，鄧德燿等二人卻在多份借款
申請書及借據上簽名蓋章，雖上訴人僅對系爭明細表編號一、七
、八所示借款表示真正，而其餘借款（編號二～六、九～十四）
則主張係宋美惠所冒貸，並僅就系爭借款提起本件訴訟，而其他
九筆借款，則因宋美惠已以借新還舊之方式清償完畢。苟鄧德燿
等二人因宋美惠訛稱要換單及貸款須簽名蓋章可信，惟僅上開三
筆借款申請書及借據須簽名蓋章，竟未有任何懷疑，而於空白之
申請書及借據簽名蓋章達十一份之多（含系爭借款二筆在內），
顯與實際換單及借款筆數不符，殊違常情。又向金融機構借貸，
事涉貸款金額多寡及如何清償等問題，依一般生活經驗，借款人
於簽署換單或貸款借據時，對該等文件內容必詳問細節，並仔細
核對契約內容後，始會簽名蓋章，斷無草率在空白契約書或借據
上先行簽名蓋章之理，又豈會毫無戒心的簽署多份空白借款申請
書及借據？且鄧德燿等二人均為國小畢業之學歷，並非不識字之
人，應有閱讀瞭解所簽署文件內容之基本能力，亦無任由宋美惠
片面之告知，即簽名蓋章在多份空白借款申請書及借據上之理，
況上訴人就其主張鄧德燿等二人係受宋美惠詐騙始在數份空白借
款申請書及借據上簽名蓋章乙節，僅以甲○○之兄鄧德鈞及陳素
娟之證述為據，惟證人鄧德鈞之證述，係聽聞宋美惠個人之說詞
，其並未親自見聞宋美惠如何向鄧德燿等二人訛稱因換單及貸款
須在空白借款申請書及借據上簽名蓋章之情，尚難為上訴人有利
之認定。另證人即被上訴人職員陳素娟之證詞，亦無足以證明系
爭貸款係宋美惠所冒貸。上訴人雖否認鄧德燿等二人就系爭借據
上之借款金額，與被上訴人有成立消費借貸契約之意思合致，惟
系爭借款一百二十萬元、三百五十萬元之借據，確由鄧德燿等二
人在各該借據上借款人欄簽名及蓋章之事實，為上訴人所不爭執
，鄧德燿等二人上開表徵行為，已足使人信其為系爭借款之借貸
人，至其等內心意思，並非交易相對人所得知悉，且上訴人就鄧
德燿等二人無為系爭借款之真意，亦未能證明之，復與經驗法則
有違，自不足採。又系爭一百二十萬元、三百五十萬元借款固係
撥入以鄧德燿名義開立之第五二八二─二─０號（下稱系爭五二
八二號）及甲○○名義開立之第五五七三─三─０號（下稱系爭
五五七三號）帳戶內，而非其等原有設立之三四八─七號（下稱
系爭三四八號）及三七０三－四－０號（下稱系爭三七０三號）
帳戶內。惟系爭五二八二號及五五七三號帳戶之存款印鑑卡，分
別為鄧德燿等二人所親自簽名，上訴人既未能就其主張鄧德燿等
二人上開帳戶之存款印鑑卡，係遭宋美惠騙取而簽名，及其印章
係宋美惠所盜刻盜用乙節，舉證以實其說，自無足採。況金融機
關就貸款申請審核結果准予放貸時，依金融貸款實務，係將借款
撥入借款人在該金融機構所開立之帳戶內，用以證明該貸款已交
付借款人之事實，系爭借款既已分別撥入鄧德燿等二人所親自簽
名開戶設立之系爭五二八二號及五五七三號帳戶內，應認系爭借
款已交付完畢，至於該等款項係由何人領取使用，並非系爭借款
存在之要件。上訴人雖以上開撥入之帳戶，並非鄧德燿、甲○○
原有設立之帳戶，惟衡以同一金融機關得開立不同帳戶，且並未
限制前後帳戶之印鑑章必須相同，則上訴人主張系爭貸款撥入之
帳戶，並非鄧德燿等二人先前所申請之系爭三四八號及三七０三
號帳戶，認不發生借貸效力云云，亦無足取。末查，系爭借款縱
均由宋美惠出面處理貸得，亦應認係受鄧德燿等二人之委託而為
，鄧德燿等二人自應負授權人之責任，而就系爭借款負清償義務
。況民法第一百八十八條所定僱用人之連帶賠償責任，以受僱人
因執行職務不法侵害他人之權利，始有其適用。倘係受僱人個人
之犯罪行為而與執行職務無關，即與該條規定之要件不合，殊無
因受僱人濫用職務、或利用職務上之機會，遽認僱用人應與該受
僱人負連帶賠償責任。宋美惠於當時固係受僱於神岡農會，惟被
上訴人抗辯宋美惠自八十五年四月間起即調任放款徵信及估價工
作，並非擔任放款業務等語，為上訴人所未爭執，則放款業務即
非宋美惠執掌之業務範圍，自非其職務行為，宋美惠縱有向鄧德
燿等二人詐騙，使之在系爭借據上簽名蓋章而貸得系爭款項，亦
係宋美惠個人之犯罪行為，並非宋美惠執行職務之行為，要與被
上訴人無涉。上訴人主張被上訴人應負民法第一百八十八條第一
項前段之僱用人連帶損害賠償責任，並以該損害賠償債權，與系
爭借款債務抵銷云云，即屬無據。從而，上訴人請求確認被上訴
人就系爭一百二十萬元、三百五十萬元借款債權不存在，洵非正
當，不應准許等詞，為其心證之所由得，並說明上訴人其餘主張
及聲明證據為不足取，暨不逐一論述之理由，因將第一審所為上
訴人勝訴之判決予以廢棄，改判駁回其訴。
按刑事判決所為事實之認定，於為獨立民事訴訟之裁判時本不受
其拘束，原審斟酌全辯論意旨及調查證據之結果，依自由心證為
與刑事判決相異之認定，不得謂為違法（本院二十九年上字第一
六四０號判例參照）。本件上訴人提出檢察官之起訴書（見一審
卷第三一～三三頁），除與刑事判決者不同外，亦無當然拘束民
事訴訟之效力。又上開起訴書所述之犯罪事實與本件系爭事實相
當，原審已詳予論述上訴人無法舉證證明鄧德燿等二人確受宋美
惠詐欺而簽名於借款申請書及借據上，致與被上訴人間並無達成
消費借貸之意思合致。且目前社會交易頻繁，一人同時與數家金
融機構來往、開設並使用多個帳戶者，所在多有，委由他人代辦
金融貸款或提款轉帳等事務，更屬常見；因此，借款人除應親自
於借款申請書或借據上簽名蓋章外，其餘欄位由金融機構代為填
寫，為金融貸款實務所承認，亦為一般借款人所認知而遂行，尚
難以借款申請書或借據上簽名以外欄位如借款金額、利率及期限
等字跡與簽名者不一致，或貸款金融機構依借款之指示將貸款撥
至借款人開立之另一帳戶，遽謂雙方間無成立消費借貸之合意。
原審因以上述理由，為不利於上訴人之論斷，經核於法洵無違誤
。上訴論旨，猶執陳詞，並以原審取捨證據、認定事實及適用法
律之職權行使，暨其他與判決基礎無涉之理由，指摘原判決不當
，求予廢棄，不能認為有理由。
據上論結，本件上訴為無理由。依民事訴訟法第四百八十一條、
第四百四十九條第一項、第七十八條、第八十五條第一項前段，
判決如主文。
中　　華　　民　　國　九十六　年　 十一　 月　二十二　日
                      最高法院民事第六庭
                          審判長法官  朱　建　男
                                法官  顏　南　全
                                法官  黃　義　豐
                                法官  鄭　傑　夫
                                法官  蘇　清　恭
      本件正本證明與原本無異
                                      書  記  官
中　　華　　民　　國　九十六　年　 十一　 月　 三十　 日
                                                      V
